【裁判字號】    95,重上,36
【裁判日期】    970709
【裁判案由】    損害賠償
【裁判全文】
臺灣高等法院高雄分院民事判決          95年度重上字第36號
上  訴  人  諾貝兒寶貝股份有限公司
法定代理人  丙○○
訴訟代理人  楊昌禧律師
            梁育誠律師
            鄭曉東律師
            魏緒孟律師
            吳小燕律師
上一人
複代理人    張盈盈律師
訴訟代理人  施一帆律師
被上訴人    速坡比有限公司
法定代理人  甲○○
訴訟代理人  李文禎律師
            黃如流律師
            黃小舫律師
上列當事人間請求損害賠償事件，上訴人對於民國95年4月14日
臺灣高雄地方法院93年度重訴字第308號第一審判決提起上訴，
本院於97年6月25日言詞辯論終結，判決如下：
    主  文
原判決關於命上訴人給付被上訴人新臺幣壹仟陸佰伍拾肆萬壹仟
壹佰壹拾肆元及自民國九十三年六月十日起至清償日止按週年利
率百分之五計算之利息與其假執行之宣告，暨命負擔訴訟費用之
裁判均廢棄。
上開廢棄部分，被上訴人在第一審之訴及假執行之聲請駁回。
第一審（除確定部分外）、第二審訴訟費用由被上訴人負擔。
    事實及理由
一被上訴人起訴主張：其經營之「814 生鮮超市廣東店」（下稱
  系爭超商）坐落屏東市○○路87號，與同路95號1 樓之「丁丁
  藥局」毗鄰，該藥局為上訴人諾貝兒寶貝股份有限公司（下稱
  諾貝兒公司）所設之廣東分公司，兩公司之負責人均為法定代
  理人丙○○。詎於民國92年8 月25日凌晨1 時45分許，因上訴
  人之受僱人即丁丁藥局負責店長陳佳欽對該店前騎樓之變壓器
  一次側電線設置，有違反保護他人法律之過失行為，即陳佳欽
  未依屋內線路裝置規則盡其維護系爭變電器電線設備安全之責
  、未盡注意保管上開設備適時向出租人通知修繕之責而有債務
  不履行行為，引起火災（下稱系爭事故），延燒至系爭超商，
  致其內物品、貨物因燒毀、消防人員救災灑水浸泡，及生鮮食
  品停電失溫而毀損或不堪使用，因此計受有財產損失新臺幣（
  下同）11,350,039元。又系爭超商所設建物係以每月108,000
  元向訴外人林明宗承租，該建物於毀損前之價值經鑑定為5,08
  9,672 元，因林明宗業將其對上訴人之損害賠償請求權讓與被
  上訴人，其自得向上訴人求償4,771,719 元。另系爭超商於建
  物火災後重建期間停止營業，迄93年1 月1 日始行重新營業，
  共計停業期間4 個月又6 日，以稅捐機關核定之每月營業淨利
  246,298 元計算，被上訴人受有1,034,417 元之營業利益損失
  ，且於上開停業期間被上訴人仍須繼續支出負責清理現場、災
  後善後事宜之員工薪資及應付租金，共計已支出之薪資817,62
  8 元及租金432,000 元自得向上訴人請求賠償。因丙○○在執
  行諾貝兒公司之職務時未盡其之積極作為義務而妥善保管、陳
  佳欽維護丁丁藥局所使用之變壓器電線不當，其就系爭火災事
  故之發生自有過失，丁丁藥局為諾貝兒公司所有，並以該變壓
  器為用電所需之固定性設備，其因該建物失火致被上訴人權利
  損害，自應與未盡善良管理人注意義務之負責人丙○○或受僱
  之店長陳佳欽負連帶損害賠償責任，爰依民法第184 條第1 項
  、第188 條第1 項、第191 條第1 項、第28條及公司法第23條
  規定，提起本訴，請求擇一判決等語。求為判決：(一)上訴人應
  連帶給付18,405,803元及自起訴狀繕本送達之翌日，即93年6
  月10日起至清償日止按年息5%計算之利息。(二)願供擔保准予宣
  告假執行。（原審判命諾貝兒公司應給付被上訴人16,541,114
  元及自93年6 月10日起至清償日止按週年利率5%計算之利息，
  經諾貝兒公司上訴，被上訴人就經原審判決駁回丙○○連帶給
  付、營業利益損失1,034,417 元、租金12,644元、員工薪資81
  7,628 元部分，未據上訴，業已確定，並於本院審理中主張僅
  依民法第184 條第1 項、第188 條第1 項規定請求）於本院聲
  明：上訴駁回。
二上訴人則以：屏東縣消防局鑑識報告固認定系爭事故無法排除
  係因丁丁藥局之變壓器內絕緣油因雨造成水份流入導致絕緣油
  劣化過熱，或變壓器短路，造成短路火花而引燃木質裝潢造成
  火災。惟系爭事故經臺灣屏東地方法院檢察署檢察官將相關資
  料送請中央警察大學鑑定，乃認「無法確認變壓器附近是否為
  起火處所，故起火原因是否為變壓器短路所造成亦無從推定」
  。則屏東縣消防局之鑑識結果自不足採。至被上訴人改主張係
  變壓器一次側電線自牆外穿入牆內未以任何保護管保護致生系
  爭事故，惟扣案之電線均外覆以披覆良好之絕緣材料，再以硬
  質PVC 厚管保護，實不易遭外物毀損，完全符合屋內線路裝置
  規則，且該一次側電線並無電弧熔斷或短路起火之現象，顯非
  本件起火原因，則上訴人之受僱人陳佳欽自無任何保管維護之
  過失。縱認系爭事故之責任應歸責於上訴人之受僱人陳佳欽，
  惟被上訴人迄97年5 月28日始對陳佳欽請求，而被上訴人最遲
  於95年4 月20日收受原審判決書時，即明知陳佳欽為侵權行為
  人，自斯時起算，本件侵權行為損害賠償請求權已罹於時效而
  消滅，上訴人自得拒絕給付。另被上訴人就其貨損、淨利迄今
  均未提出相關進貨驗收、統一發票或帳簿等憑證，而該營業所
  設備亦非被上訴人所有，被上訴人所為之損害賠償請求自為無
  據等語置辯。於本院聲明如主文所示。
三兩造所不爭執之事項：
(一)被上訴人經營之系爭超商坐落於屏東市○○路87號，與同路95
  號1 樓之丁丁藥局毗鄰，該藥局為諾貝兒公司所設之廣東分公
  司，兩公司之負責人均為丙○○。詎於92年8 月25日凌晨1 時
  45分許，發生系爭事故，致系爭超商營業場所二樓東側部分燒
  毀，迨於93年1 月1 日始經重建後重新營業。
(二)系爭事故經屏東縣消防局現場勘查鑑定結果，其就起火原因乃
  認本件應非自燃或可排除人為蓄意縱火，研判其起火戶為上訴
  人所營之藥局，起火處位該處騎樓變壓器附近，而該案經臺灣
  屏東地方法院檢察署送請中央警察大學予以覆鑑結果，其於94
  年3 月25日乃函覆依卷內資料無法確認變壓器附近是否為起火
  處所，無從推定起火原因是否為變壓器短路所致。
(三)被上訴人上開營業場所原係向林坤木、林明宗（87號）及李世
  隆（民享路40巷9 號）等人各以每月租金10萬元、8,000 元所
  承租，租期分至97年12月31日、93年5 月31日止，而上開建物
  燒毀後，林坤木與被上訴人業於92年9 月1 日達成「一雙方同
  意由承租人負責修復，工程所需經費由承租人支付。二出租人
  因租賃物被燒毀而對加害人之損害賠償請求權，同意讓與承租
  人」之協議。
(四)系爭事故僅致系爭超商二樓東側起火，東側一樓、西側及其內
  物品、丁丁藥局均未受延燒。
(五)系爭事故非變壓器自燃或人為蓄意縱火所致，且系爭事故起火
  處係自丁丁藥局或八一四生鮮超市之騎樓向上方儲藏室延燒。
四協商整理兩造爭點如下：
(一)被上訴人依侵權行為法律關係請求上訴人依民法第188 條負僱
  用人連帶賠償責任，因未對受僱人陳佳欽併為請求，則本件請
  求權是否已罹於時效而消滅？
(二)系爭事故之發生是否因上訴人之受僱人陳佳欽即丁丁藥局店長
  未依屋內線路裝置規則盡其維護系爭變電器電線設備安全之責
  、未盡注意保管上開設備適時向出租人通知修繕之責而有債務
  不履行行為等有違保護他人法律規定，致生火災？
(三)被上訴人是否因系爭事故受有貨物、生鮮食品毀損或不堪使用
  之損失11,350,039元？
(四)被上訴人是否受讓出租人因系爭事故受有4 個月又6 日租金損
  失419,356 元，並已通知上訴人而得請求該損失？
(五)林坤木是否因系爭事故受有系爭超商所在建物毀損重建損失4,
  771,719 元？其讓與被上訴人上開債權是否合法？
(六)被上訴人對系爭事故所致損害，是否與有過失？
五被上訴人依侵權行為法律關係請求上訴人依民法第188 條負僱
  用人連帶賠償責任，因未對受僱人陳佳欽併為請求，則本件請
  求權是否已罹於時效而消滅？
(一)按民法第197 條第1 項規定：「因侵權行為所生之損害賠償請
  求權，自請求權人知有損害及賠償義務人時起，2 年間不行使
  而消滅」。所謂知有損害及賠償義務人之知，係指明知而言。
  且侵權行為損害賠償請求權之消滅時效，應以請求權人明知損
  害、賠償義務人，及該賠償義務人之所為係侵權行為時起算，
  最高法院72年台上字第1428號、第738 號、46年台上字第34號
  判例足資參照。又按連帶債務人中之一人消滅時效已完成者，
  依民法第276 條第2 項規定，固僅該債務人應分擔之部分，他
  債務人同免其責任，惟民法第188 條第3 項規定，僱用人賠償
  損害時，對於侵權行為之受僱人有求償權，則僱用人與受僱人
  間並無應分擔部分可言，倘被害人對為侵權行為之受僱人之損
  害賠償請求權消滅時效業已完成，僱用人自得援用該受僱人之
  時效利益，拒絕全部給付，不以該受僱人已為時效抗辯為必要
  。如僱用人不得援用受僱人之時效利益，就全部債務同免責任
  ，則於其為全部清償後，尚得向受僱人為全部求償，無異剝奪
  受僱人之時效利益，顯非事理之平。
(二)經查：被上訴人於93年6 月3 日起訴時，僅以上訴人之法定代
  理人丙○○執行業務有過失，致生系爭事故，而受有財產損失
  11,350,039元、營業利益損失1,034,417 元、支出薪資817,62
  8 元及租金432,000 元損失，且受讓系爭超商所設建物損害賠
  償請求權，依民法第184 條侵權行為法律關係請求上訴人賠償
  等節，固有該起訴狀附卷可稽（見原審卷(一)第3 頁至第6 頁）
  ，而尚難認定被上訴人於起訴時知丁丁藥局實際負責店長陳佳
  欽就系爭事故有過失行為。惟證人即當時受僱上訴人於丁丁藥
  局負責店務之陳佳欽，曾於93年7 月21日至原審法院結證陳稱
  ：其受僱上訴人負責管理丁丁藥局，包括營業、水電檢查、安
  全維護，法定代理人丙○○僅每月巡視1 至2 次等語，有該日
  言詞辯論筆錄及證人結文在卷可憑（見原審卷(二)第4 頁至第6
  頁），應為在場參與該日言詞辯論之被上訴人所得知。又系爭
  事故偵辦檢察官因知丁丁藥局當時店內負責人為陳佳欽，乃於
  93年10月31日簽分他案偵查陳佳欽是否事涉失火罪嫌，檢察官
  並於94年5 月10日以被告身分傳喚陳佳欽，及以證人身分通知
  被上訴人之法定代理人甲○○到場揭示調查證據之結果，且當
  場詢問甲○○是否要對陳佳欽提出刑事告訴，經甲○○表示不
  願告訴一節，亦有臺灣屏東地方法院檢察署93年度他字第568
  號公共危險罪案件之該日訊問筆錄可憑（見該偵查卷第9 頁至
  第10頁）。亦即被上訴人於94年5 月10日已知陳佳欽為系爭事
  故失火案件之被告嫌疑人，猶不願對其行使刑事告訴權。然被
  上訴人嗣於94年6 月22日向原審法院提出民事準備書(三)狀，主
  張上訴人應就受僱人陳佳欽未善盡管理維護之侵權行為，負民
  法第188 條第1 項之僱用人連帶賠償責任，並追加該請求權，
  復於95年3 月24日提出民事辯論要旨(二)狀，以上訴人對其追加
  上開法律關係無異議而為辯論，乃已同意其追加，並重申請求
  之事實及法律依據為其辯論內容，原審法院乃依其主張之請求
  權基礎認定丁丁藥局「係由其（即上訴人）所僱用之店長陳佳
  欽負責其營業、水電檢查、安全維護等管理工作，而系爭變壓
  器之頂蓋乃有嚴重銹蝕及破洞情形已如前述，是訴外人陳佳欽
  既為被告諾貝兒公司僱為上開營業場所之全權負責人，其於執
  行業務之際，就屬其管理維護工作範圍之水電安全檢查項目，
  自有妥善保管、檢查、維修包含系爭變壓器在內之電器設備之
  注意義務，以避免造成電源線等短路產生火花釀致災害，今系
  爭變壓器之頂蓋既早已嚴重銹蝕而有破洞之情形，而此依其情
  節復非不能檢查而為注意，其竟疏未注意加以檢查維修以致水
  份經由銹蝕孔洞進入而造成絕緣油劣化過熱或因此短路產生火
  花致生系爭火災事故，其對此自應負過失之責，而被告諾貝兒
  公司既為其僱用人，其因受僱人執行職務範圍內之事務所致生
  他人權利之損害，自應與之負連帶損害賠償之責」等語，且認
  上訴人法定代理人丙○○無過失，嗣該判決書經被上訴人於95
  年4 月20日收受，且就其敗訴部分則未上訴等節，亦有該等書
  狀、原審判決書及送達證書附卷可佐（見原審卷(二)第80頁反面
  、第171 頁反面、第190 頁反面至第191 頁），並經被上訴人
  於本院審理中陳述明確（見本院卷(三)第39頁），足認被上訴人
  至遲於95年4 月20日收受原審判決書時，即明知系爭事故之侵
  權行為人為上訴人之受僱人陳佳欽，非上訴人之法定代理人丙
  ○○，且對此原審認定無異議。再佐以被上訴人對其損害及該
  損害係因他人侵權行為所致於起訴時即已明知，則揆諸上開說
  明，
  本件侵權行為請求權時效應自95年4 月20日開始進行，並於97
  年4 月19日完成。
(三)次查：被上訴人於97年4 月24日準備程序時明確表示僅依民法
  第184 條及第188 條第1 項請求，上訴人遂於當日主張因迄當
  日止被上訴人均未對陳佳欽請求，陳佳欽就該請求權得主張時
  效抗辯，上訴人請求援引該時效抗辯等語，並於當日交付時效
  抗辯之民事準備書(六)狀與被上訴人收受，而被上訴人於本院97
  年6 月5 日準備程序中並不爭執其迄上訴人為時效抗辯時仍未
  向陳佳欽請求，僅爭執時效應自95年7 月20日起算等情，有該
  2 日準備程序筆錄、上訴人民事準備書(六)狀在卷可憑（見本院
  卷(三)第61頁、第66頁至第67頁、第94頁至第95頁），足認被上
  訴人於系爭事故侵權行為請求權時效完成之97年4 月19日以前
  ，均未向陳佳欽主張行使，已罹於2 年時效。是以揆諸上開說
  明，上訴人主張本件侵權行為損害賠償請求權已罹於時效而消
  滅，拒絕給付等語，即為可採。
(四)至被上訴人以其於起訴時非明知上訴人之受僱人陳佳欽為侵權
  行為人，時效不應進行，其係於證人即丁丁藥局屋主乙○○於
  95年7 月20日至本院作證時，才確知變壓器設備非丁丁藥局所
  有，而由陳佳欽負保管維護責任，系爭侵權行為請求權時效應
  自斯時起算等語。惟查：被上訴人分別於93年7 月21日證人陳
  佳欽具結證述時、於94年5 月10日檢察官訊問時、於94年6 月
  22日追加請求權時、於95年3 月24日辯論時，或至遲於95年4
  月20日收受原審判決書即明知受僱人陳佳欽負保管維護變壓器
  設備責任，而為侵權行為人，已如前述，乃該變壓器設備究為
  何人所有並不影響陳佳欽應負保管維護之責，足認被上訴人無
  待證人乙○○於95年7 月20日至本院作證時始知上情之理，是
  以其主張時效應自95年7 月20日起算，尚不足採。
六系爭事故之發生是否因上訴人之受僱人陳佳欽即丁丁藥局店長
  未依屋內線路裝置規則盡其維護系爭變電器電線設備安全之責
  、未盡注意保管上開設備適時向出租人通知修繕之責而有債務
  不履行行為等有違保護他人法律規定，致生火災？被上訴人是
  否因系爭事故受有貨物、生鮮食品毀損或不堪使用之損失11,3
  50,039元？被上訴人是否受讓出租人因系爭事故受有4 個月又
  6 日租金損失419,356 元，並已通知上訴人而得請求該損失？
  林坤木是否因系爭事故受有系爭超商所在建物毀損重建損失4,
  771,719 元？其讓與被上訴人上開債權是否合法？被上訴人對
  系爭事故所致損害，是否與有過失？
  經查：因被上訴人對上訴人之受僱人陳佳欽系爭事故之侵權行
  為損害賠償請求權已罹於時效，上訴人乃為時效抗辯，拒絕給
  付，於法有據，則系爭事故縱因係被上訴人所指陳佳欽之過失
  所致，並受有各項財產損害、受讓有租金暨建物請求權，或被
  上訴人對此損害是否與有過失，本院均無庸予以審酌，併此敘
  明。
七綜上所述，被上訴人本於民法第184 條、第188 條第1 項僱用
  人侵權行為法律關係，請求上訴人給付16,541,114元及自93年
  6 月10日起至清償日止按週年利率5%計算之法定遲延利息，為
  無理由，不應准許。其假執行之聲請亦失所附麗，應併予駁回
  。原審判命上訴人給付，並為假執行之宣告，自有未洽。上訴
  意旨指摘原判決不當，求予廢棄改判，為有理由。自應由本院
  予以廢棄改判，如主文第二項所示。
八據上論結，本件上訴為有理由，依民事訴訟法第450 條、第78
  條，判決如主文。
中    華    民    國    97    年    7     月    9     日
                            民事第四庭
                                審判長法官  蔡文貴
                                法      官  黃科瑜
                                法      官  謝靜雯
以上正本證明與原本無異。
如對本判決上訴，須於判決送達後20日內向本院提出上訴狀，其
未表明上訴理由者，應於上訴後20日內向本院提出上訴理由書（
均須按他造當事人之人數附繕本）。上訴時應提出委任律師或具
有律師資格之人之委任狀，並依附註條文規定辦理。
中    華    民    國    97    年    7     月    9     日
                                書  記  官  唐奇燕
附註：
民事訴訟法第466 條之1 ：
對於第二審判決上訴，上訴人應委任律師為訴訟代理人，但上訴
人或其法定代理人具有律師資格者，不在此限。
上訴人之配偶、三親等內之血親、二親等內之姻親，或上訴人為
法人、中央或地方機關時，其所屬專任人員具有律師資格並經法
院認適當者，亦得為第三審訴訟代理人。
第1 項但書及第2 項情形，應於提起上訴或委任時釋明之。


司法院資訊處製作；財團法人民間司法改革基金會備份。
